【裁判字號】    98,家訴,26
【裁判日期】    990617
【裁判案由】    請求分配夫妻剩餘財產
【裁判全文】
臺灣宜蘭地方法院民事判決              98年度家訴字第26號
原      告  方福基
訴訟代理人  柯士斌律師
複 代理 人  曾培雯律師
被      告  陳瑞珍
訴訟代理人  陳瑞珠
上列當事人間請求分配剩餘財產事件，本院於民國99年6月3日言
詞辯論終結，判決如下：
    主      文
被告應給付原告新臺幣貳拾萬陸仟肆佰元。
原告其餘之訴駁回。
訴訟費用由被告負擔三分之一，餘由原告負擔。
本判決於原告以新臺幣陸萬玖仟元供擔保後，得假執行；但被告
以新臺幣貳拾萬陸仟肆佰元為原告預供擔保，得免為假執行。
原告其餘假執行之聲請駁回。
    事實及理由
一、原告主張兩造於民國82年4月17日結婚，育有方宇滿、方宇
    國等2名子女；兩造於86年間一同出資購買坐落於宜蘭縣五
    結鄉○○段55之6地號土地及其上門牌號碼宜蘭縣五結鄉○
    ○路41巷11號建物（下稱系爭不動產），系爭不動產雖登記
    在被告名下，惟頭期款係由原告支付，餘則向土地銀行宜蘭
    分行辦理貸款，由兩造共同償還；嗣被告於96年10月16日訴
    請判決離婚，案經法院判准兩造離婚確定；而兩造婚姻關係
    存續中，原告名下無任何財產，而被告名下則有系爭不動產
    ，故離婚後剩餘財產應予分配；因兩造係判決離婚，依民法
    第1030條之4第1項但書之規定，婚後財產之價值應以離婚起
    訴時為準，爰依民法第1030條之1規定請求被告給付原告新
    臺幣（下同）619,200元（原主張700,000元，嗣於99年4 月
    2日具狀減縮請求金額為619,200元）等語。
二、被告則以系爭不動產於86年間登記為其所有，因原告於婚後
    1年即不願工作，長期失業在家，不但未分擔家計，亦未盡
    到照顧孩子的責任，而且茶來張口、飯來伸手、不負責任、
    不願分擔家務，家事均由被告及長女方宇滿一起分擔，且鎮
    日言詞恐嚇、辱罵，甚至動手傷害被告，曾經法院核發通常
    保護令1紙；又原告長期懷疑被告與人通姦，對被告極盡羞
    辱能事，亦經被告訴請判決離婚在案；且原告對於婚後財產
    之取得並無任何貢獻，系爭不動產係被告辛苦工作賺錢購買
    ，不僅頭期款係被告獨自支付，貸款亦係由被告償還，連家
    庭開銷均由被告1人負擔，婚姻期間又長期飽受原告家暴，
    自不能使原告坐享其成，獲得非分之利益，爰依民法第1030
    條之1第2項之規定，主張免除原告之分配額等語，資為抗辯
    。
三、按夫妻未以契約訂立夫妻財產制者，除本法另有規定外，以
    法定財產制，為其夫妻財產制。又法定財產關係消滅時，夫
    或妻現存之婚後財產，扣除婚姻關係存續中所負債務後，如
    有剩餘，其雙方剩餘財產之差額，應平均分配。但因繼承或
    其他無償取得之財產及慰撫金不在此限。民法第1005條、第
    1030條之1第1項分別定有明文。綜合以上條文規定，剩餘財
    產之計算為：婚後財產－婚後負債－因繼承取得之財產－因
    無償取得之財產－慰撫金＝各自之剩餘財產（負數以零計算
    ）；（剩餘財產多者－剩餘財產較少者）÷2＝平均分配額
    （剩餘財產少者得向多者請求剩餘財產分配之數額）。
四、兩造不爭執之事實：
  (一)兩造經本院以96年度婚字第206號、臺灣高等法院以97年度
    家上字第124號判決離婚確定，而離婚起訴日期為96年10月
    16日。
  (二)兩造於婚姻關係存續中，並未約定夫妻財產制，故兩造以法
    定財產制為其夫妻財產制。
  (三)離婚起訴時，原告名下無任何財產與負債，而被告名下有系
    爭不動產1筆，兩造同意系爭不動產之價值為400萬元，扣除
    被告債務2,761,600元，被告剩餘財產為1,238,400元。
五、兩造爭執要點：
    原告對兩造夫妻財產之增加並無貢獻，平均分配顯失公平，
    如有剩餘財產應依民法第1030條之1第2項之規定免除之？
六、又按夫妻剩餘財產之分配固以平均分配為原則，惟依民法第
    1030條之1第2項規定，法院得調整或免除分配額，因此夫妻
    之一方如對婚姻所提供之協力或貢獻極大、極小或全無，經
    法院審酌後認為平均分配有失公平時，法院可以酌增、酌減
    或免除其分配額，此項剩餘財產差額之酌減，法院得以職權
    為之，亦得依當事人之聲請為之。
七、被告主張原告對於系爭不動產之取得並無任何貢獻，因頭期
    款係被告獨自支付，貸款亦由被告償還，家庭開銷亦均由被
    告負擔，且婚姻期間原告又常對被告家暴，自不能使其坐享
    其成，獲得非分利益，故應免除其剩餘財產分配額等語；而
    原告則否認平均分配剩餘財產有顯失公平之情事，並主張系
    爭不動產之頭期款為其所支付，原告之薪資亦有供系爭不動
    產支付貸款之用，且原告失業期間，亦付出勞力操持家務，
    可知兩造對於家庭經濟之維持及婚後財富之累積應同有貢獻
    ，又原告尚須扶養就讀國中之長子，故原告請求平均分配兩
    造剩餘財產，並無「坐享其成，獲得非分利益」等顯失公平
    之情事等語。
八、經查：
  (一)證人即兩造之女方宇滿於本院96年度婚字第206號離婚事件
    審理中證述「（問：你何時開始有零用錢？何人給你？）國
    中，我的零用錢都是媽媽給我，剛開始媽媽一個月給我500
    元，後來每個月給我1,500元，爸爸沒有給我零用錢；五專
    的零用錢也是媽媽給我，半個月媽媽給我2,000元，這是包
    括車資及餐費，但是媽媽還有幫我訂專車的月票，爸爸沒有
    給我零用錢，我現在讀聖母專校二年級」、「（問：從你開
    始懂事，家裡的家事如洗碗、拖地、洗衣服等事都是何人做
    的？）爸爸只有洗自己的碗及衣服，地板沒人拖，媽媽偶爾
    會拖地板，但是很少，因為媽媽回來以後都是凌晨，回到家
    就睡覺到中午，中午洗澡、化妝出門上班；我與弟弟的衣服
    及碗筷是我洗，媽媽有時會幫我洗碗；飯、菜爸爸會煮，有
    時候爸爸會煮早餐，中餐也是爸爸煮的，晚餐也是爸爸煮的
    ，爸爸是吃素的，國中的時候如果我要吃肉類食物，就要自
    己另外煮，爸爸不會叫我們不能吃肉，如果是煮麵，就會放
    煮麵一鍋，如果是煮飯，爸爸就會炒2盤菜」等語（見該事
    件卷宗第130、131頁）。
  (二)證人即兩造之子方宇國於上開離婚事件中亦證述「（問：從
    何時開始有零用錢？）國小三、四年級有零用錢，是媽媽給
    我的，媽媽有錢時就會給我，沒錢時就不會給我，媽媽偶爾
    會給100元以上，我有時候會主動跟媽媽要零用錢；媽媽不
    一定會給我，沒給我會跟我說沒錢，爸爸不會給我零用錢」
    、「（問：何人煮飯給你吃？）爸爸，爸爸會買早餐給我吃
    ，中餐在學校吃營養午餐，晚餐是爸爸煮的；我吃完飯後，
    碗筷放在那邊，有時候姐姐或媽媽洗；在我國小五年級時，
    爸爸教我用洗衣機洗衣服，我就洗我自己、媽媽、姐姐的衣
    服，姐姐也會幫忙洗衣服及晾衣服，爸爸、媽媽會拖地板，
    我要經過時，爸爸還會說，地板很滑要小心，爸爸拖一樓地
    板，媽媽拖二、三樓地板」、「（問：從幼稚園到國小、爸
    爸是否有到外面工作？）我之前曾聽到媽媽對爸爸說，爸爸
    在家顧好我們就好了，我是在一樓客廳聽到的，是在何時聽
    到的我忘記了，我知道爸爸曾經在賣汽車，因為我有看到工
    作證，之後我就聽到媽媽對爸爸說，爸爸在家顧好我們就好
    了，之後白天我就在上學」等語（見該事件卷宗第136、137
    頁）。
  (三)互核證人方宇滿及方宇國之證詞內容大致相符（僅在家務之
    分工方面兩人之證詞略有差異），固可認原告於家庭事務之
    分工及子女之扶養照顧方面亦有相當程度的參與，惟亦堪認
    定被告就家庭事務之付出程度並不低於原告；而依證人之證
    詞內容及卷附之書證內容觀之，兩造家庭之經濟來源主要由
    被告賺錢支應，顯見原告於兩造婚後財產之增加，所具貢獻
    度甚低；再原告於婚姻關係存續期間，曾因被告係在聲色場
    所工作而對被告施暴，甚至在子女面前以不堪入耳之言詞羞
    辱被告，案經本院核發通常保護令1紙等情，亦有本院民事
    通常保護令暨確定證明書各1件在卷可佐，此亦為導致兩造
    經法院判准離婚確定之重要因素，亦可見原告對兩造家庭關
    係之破壞具有重大過失甚明。
  (四)綜上各情，本院認原告請求平均分配剩餘財產之差額確有顯
    失公平之處，爰審酌兩造對婚後財產增加之貢獻程度，酌減
    被告之分配額為三分之一。
九、綜上所述，原告無剩餘財產，被告之剩餘財產為1,238,400
    元，故兩造剩餘財產差額為619,200元；而經本院審酌結果
    ，認原告得向被告請求剩餘財產差額之分配額以三分之一計
    算即206,400元（619,200÷3＝206,400）為適當。從而，原
    告請求被告給付如主文所示之金額部分為有理由，應予准許
    ，逾此部分之請求為無理由，應予駁回。又兩造均陳明願供
    擔保，以代釋明，聲請宣告假執行或免為假執行，均核無不
    合，爰各酌定相當擔保金額，併准許之。
十、據上論結，本件原告之訴為一部有理由，一部無理由，依民
    事訴訟法第79條、第390條第2項、第392條第2項，判決如主
    文。
中    華    民    國    99    年    6     月    17    日
                  臺灣宜蘭地方法院家事法庭
                      法  官  周健忠
以上正本與原本無異。
如不服本判決，應於收受送達後20日內向本院提出上訴狀（應附
繕本）。
中    華    民    國    99    年    6     月    17    日
                      書記官  姚國華

司法院資訊處製作；財團法人民間司法改革基金會備份。
